【裁判字號】    99,上,37
【裁判日期】    990518
【裁判案由】    執行異議之訴
【裁判全文】
臺灣高等法院民事判決                    99年度上字第37號
上  訴  人  台灣優力流通事業股份有限公司
法定代理人  丙○○
訴訟代理人  甲○○
被上訴人    公園加油站股份有限公司
法定代理人  乙○○
訴訟代理人  楊隆源律師
複  代理人  廖信憲律師
上列當事人間執行異議之訴事件，上訴人對於中華民國98年11
月30日臺灣新竹地方法院97年度訴字第878號第一審判決提起上
訴，本院於99年5月4日言詞辯論終結，判決如下：
    主  文
原判決關於駁回上訴人後開第二項之訴部分，及除確定部分外訴
訟費用之裁判廢棄。
臺灣新竹地方法院九十七年度執字第二九○三五號給付違約金強
制執行事件，被上訴人對上訴人所為執行程序，債權額逾新臺幣
貳佰萬元部分，應予撤銷。
其餘上訴駁回。
第一審（確定部分除外）及第二審訴訟費用，由被上訴人負擔五
分之二，餘由上訴人負擔。
    事實及理由
一、上訴人主張：
    (一)伊前向被上訴人承租坐落新竹市○○路○段59號之新竹中
      華加油站（下稱系爭加油站），租期自民國（下同）97年
      1月1日起至106年12月31日止，約定第1年租金每月新臺幣
      （下同）45萬元（未稅），第2年起每月租金48萬元。然
      伊因不堪虧損，乃於97年10月24日以存證信函通知被上訴
      人將於同年11月10日提前終止雙方加油站租賃合約（下稱
      系爭租約），並於同年11月10日，將系爭加油站點交返還
      被上訴人無誤。嗣被上訴人以同年11月5日新竹英明街郵
      局第1559號存證信函，通知伊「沒收履約保證金（押租金
      ）400萬元」、「因提前終止租約賠償違約金270萬元」、
      「97年10月及11月份租金共90萬元」、「因遲延給付租金
      賠償違約金45萬元」。且就被上訴人向伊買受留存於系爭
      加油站之庫存油品，金額共計905,803元部分，被上訴人
      竟以伊未給付租金及違約金為由，拒付油款。據此，被上
      訴人除已沒收伊給付之履約保證金400萬元且未付油款905
      ,803元外，尚持經公證之系爭租約聲請原法院民事執行處
      （下稱執行法院）97年度執字第29035號執行事件（下稱
      系爭執行事件），於債權額360萬元及執行費28,800元之
      範圍內，就伊財產為強制執行。總計被上訴人共向伊請求
      高達8,505,803元之款項（400萬+905,803元+360萬）。
    (二)茲伊已於97年11月10日與被上訴人終止系爭租約，則11月
      份之租金依比例應為15萬元（含稅為157,500元）。又伊
      承租系爭加油站僅將近11個月，若依約給付違約金全數共
      670萬元（押金400萬元及6個月租金270萬元），再加計遲
      付10月份租金之違約金90萬元，合計違約金高達760萬元
      ，顯然過高。蓋依一般市場行情押租金為2個月之租金，
      提前終止租約多僅沒收押租金，是依民法第252條規定，
      本件違約金應酌減為90萬元。再加計10月份含稅之租金
      472,500元、11月含稅之未付租金157,500元，並扣除未付
      油款905,803元，則伊應給付被上訴人624,197元較為妥適
      。再系爭租約約定之履約保證金400萬元，高達租金額之
      9倍，核與土地法第99條規定不符。況一般租賃契約押租
      金之性質應係預作承租人之違約行為之損害賠償數額，押
      租金之目的在於擔保承租人履行租賃債務，是伊提前終止
      系爭租約之損害賠償總額預定為400萬元，應以400萬元為
      違約金之酌減。故被上訴人除沒收伊給付之押租金400萬
      元外，另以系爭執行事件對伊執行360萬元之違約金，自
      非適當。伊自得依強制執行法第14條規定，請求撤銷系爭
      執行事件之執行程序，及依民法不當得利法律關係請求返
      還已沒收400萬元中之3,375,803元（400萬－624,197元）
      。
    (三)否認伊有收到被上訴人要求給付97年10月份租金之催告通
      知，被上訴人自不得請求伊給付2倍租金之違約金。又伊
      係受全球金融海嘯影響，虧損連連，無法承受高額租金始
      遲延支付97年10月份租金，甚至提前終止系爭租約，非謂
      無正當理由。兩造既已同意於97年11月10日終止系爭租約
      ，並於同日移交系爭加油站無誤，且伊已於同年10月30日
      發函向中國石油股份有限公司（下稱中油公司）表示自同
      年11月10日停止系爭加油站之供油契約，並經中油公司於
      同年12月12日以銷盟發字第09701818300號函同意伊於同
      年11 月10日起終止供油契約，足見兩造確已於同年11月
      10日即已終止系爭租約。系爭租約終止後，被上訴人可與
      中油公司以外之台塑石化股份有限公司簽訂供油契約，不
      一定須待伊與中油公司終止供油契約後始尋找供油廠商，
      計算租金時自應以伊實際承租日數，依比例計算之。
    (四)再依系爭租約第4條第2項約定，倘伊未遲付租金，仍提前
      終止租金，完成點交，則被上訴人即應返還全數履約保證
      金，現伊僅遲付租金1個月，被上訴人即全數沒收履約保
      證金400萬元，有失公平。又系爭租約終止後，被上訴人
      已自行經營系爭加油站，依民法第216條之1規定，違約金
      自應扣除被上訴人經營所得之利潤。此外，伊所積欠之97
      年10月份、11月份之租金，業經被上訴人於97年11月10日
      以庫存之油款扣抵，則10月份之租金僅遲延36天，竟需支
      付90萬元之違約金，超出法定最高利率20％甚多，並不合
      理，應予酌減。
    (五)爰依系爭租約、民法第251、252及216條之1之規定，求為
      命1.被上訴人應給付上訴人3,375,803元，並自判決確定
      翌日起至清償日止，按週年利率5％計算之利息；2.執行
      法院97年度執字第29035號給付違約金強制執行事件之強
      制執行程序應予撤銷；3.及以供擔保為條件宣告假執行之
      判決。
二、被上訴人則抗辯：
    (一)上訴人於上開時日與伊簽立系爭租約，向伊承租系爭加油
      站，租賃標的包含土地、站屋、設備及加油站經營權，租
      賃期間自97年1月1日起至106年12月31日止，租金第1年每
      月45萬元，應於每月5日前給付，另履約保證金為400萬元
      ，且系爭租約業經民間公證人楊國勝事務所公證，作成公
      證書。嗣於97年10月5日上訴人未依約給付10月份之租金
      ，伊乃於同年月28日以新竹武昌街郵局第1858號存證信函
      催告上訴人10日內給付，惟上訴人置之不理，並於同年10
      月24日以三重22支局第195號存證信函通知伊，自同年11
      月10日起終止系爭租約，伊無奈始勉為同意。依系爭租約
      約定，上訴人提前終止租約，並遲付97年10月份至11月份
      之租金90萬元，伊除得請求97年10月、11月份之租金90萬
      元外，並得依約沒收履約保證金400萬元，並向上訴人請
      求提前終止租約之6倍租金違約金270萬元、遲延給付租金
      之2倍租金違約金90萬元。因上訴人提前終止系爭租約，
      為求便利處理油槽內之油品，97年11月10日上訴人向伊表
      示願將上開油品做價抵償所積欠之97年10月及11月份租金
      ，合計90萬元，伊也同意。故伊僅就上訴人應給付之提前
      終止租約違約金270萬元及遲延給付租金之違約金90萬元
      ，合計360萬元，依經公證之系爭租約據以聲請強制執行
      ，於法並無不合。
    (二)又上訴人將相關電腦設備拆除後，伊需重新建置，並重新
      招募員工，加以訓練，以及取得油品供應才能重新營業，
      並非上訴人所稱系爭租約終止之翌日即97年11月11日即可
      重新營業。且上訴人於系爭加油站留存之油品係中油公司
      之油品，不可與非中油公司之油品相互混雜，是伊只能與
      中油公司購買，然上訴人與中油公司間有簽訂供油契約，
      在上訴人與中油公司終止供油契約前，伊無法就系爭加油
      站與中油公司另訂供油契約，而中油公司遲至97年12月11
      日始同意與上訴人溯及終止供油契約，是伊至97年11月30
      日止，尚無法有效使用系爭加油站，故伊要求上訴人給付
      97年11月份全部租金，自有理由。
    (三)再依系爭租約第2條第5項第1款約定，400萬元係履約保證
      金而非違約金，即保證上訴人向伊承租滿10年義務之履行
      ，上訴人若未向伊承租滿10年，伊即得將履約保證金全數
      沒收，是上訴人提前終止租約，伊予以沒收，依法有據，
      上訴人請求依民法第252條規定酌減，即無理由。縱認該
      履約保證金具有違約金性質，因上訴人係經營加油站之大
      型公司，於全國所承租之加油站不下百處，上訴人因此擬
      有租賃契約範本，系爭租約即係由上訴人提供，且兩造多
      次就違約條文進行協商，經兩造同意後始進行簽約。系爭
      合約既係兩造處於地位平等及公平交易下所簽立，兩造自
      應受該約定之拘束，無酌減之必要。況上訴人承租系爭加
      油站係作為營業使用，上訴人所給付之履約保證金，自無
      土地法第99條規定之適用。又系爭租約之內容，並非僅有
      系爭加油站建物之租賃，尚包含系爭加油站相關設備及經
      營許可執照暨經營權之轉讓等事項，且期限長達10年，顯
      非一般單純租賃契約所可比擬，應無土地法第99條規定之
      適用。況根據系爭租約第2條第5項第1款及第13條第1項第
      3 款等約定，上訴人對於違約金賠償之約定，已盱衡履約
      之意願、經濟能力、提前終止合約或遲延給付租金時伊所
      受損害程度等主、客觀因素加以考量，再本諸自由意識及
      平等地位自主而為，是伊依公證書聲請強制執行，自屬有
      據，被上訴人提起本件執行異議之訴，並無理由。
    (四)另上訴人提前終止系爭租約，使伊受有廣告招牌重製費用
      52,500元、特定卡友及油票之營業利潤損失約190萬元、
      企業識別體系重置費用730,800元、特定客戶難以回流之
      營業利潤損失約77萬元、每年油槽周轉保證金之利息損失
      9萬元、每年之折讓退費損失約225萬元、每年之補助款損
      失約8萬5,000元等，共計587萬元以上之損失。且伊回收
      系爭加油站後，並無人向伊承租，只得自行經營，又伊尚
      未成為中油公司之加盟店，僅能接受一般急需用油過路客
      之加油作業，慘澹經營並無獲利可言，是上訴人主張伊自
      行經營後已有獲利，違約金必須扣除，尚屬誤會。
三、原審為上訴人一部勝訴、一部敗訴之判決，即判決系爭執行
    事件之執行程序，債權額逾2,264,197元部分，應予撤銷；
    並駁回上訴人其餘之訴。被上訴人就其敗訴部分（即上開債
    權額逾2,264,197元被撤銷部分），未聲明不服，已告確定
    。上訴人就其敗訴部分（即聲明1.＋聲明2.中未被撤銷之債
    權額部分），提起部分上訴，聲明：(一)原判決不利於上訴人
    部分廢棄。(二)上廢棄部分，被上訴人應再給付上訴人204萬
    元，及自判決確定翌起至清償日止，按週年利率5％計算之
    利息，臺灣新竹地方法院97年度執字第29035號給付違約金
    強制執行事件被上訴人聲請執行上訴人之財產360萬元，應
    予撤銷。(三)願供擔保，請准宣告假執行。被上訴人則聲明：
    (一)上訴駁回。(二)如受不利判決，請准供擔保免為假執行。
四、查兩造於96年12月14日簽訂系爭租約，由上訴人向被上訴人
    承租系爭加油站，租賃標的包含土地、站屋、設備及加油站
    經營權轉讓。租賃期間自97年1月1日起至106年12月31日止
    ，租金第1年每月45萬元，應於每月5日前給付，並經公證在
    案，上訴人並已交付被上訴人履約保證金400萬元。嗣上訴
    人積欠被上訴人97年10月份之租金，並於同年10月24日以存
    證信函向被上訴人表示擬提前於同年11月10日終止系爭租約
    ，兩造於同年11月10日點交系爭加油站設備無訛。上訴人交
    付被上訴人之油料價值為905,803元等情，為兩造所不爭執
    ，並有系爭租約、庫存油金額、資產交接清冊及公證書等為
    證（原審卷第5至13、24、42至51頁），自堪信為真實。
五、上訴人起訴主張系爭租約業已於97年11月10日終止，97年11
    月份之租金，應以實際使用之日數按比例計算，故97年10月
    份、11月份之租金含稅後共計63萬元；另上訴人沒收履約保
    證金400萬元，並請求提前終止租約之違約金270萬元及遲付
    租金之違約金90萬元，總計高達760萬元，實屬過高，應予
    酌減等語，為被上訴人所否認，並以前揭情詞置辯。是本件
    應審酌者為：(一)上訴人未繳97年10月、11月之租金究為若干
    元？(二)被上訴人對上訴人提前終止系爭租約，主張沒收履約
    保證金400萬元、支付違約金270萬元、逾期付租之違約金90
    萬元，上訴人有無權利請求酌減？約定之違約金是否過高，
    應如何酌減？(三)上訴人所提債務人異議之訴是否有理由？執
    行法院97年度執字第29035號強制執行事件之強制執行程序
    應否撤銷？上訴人就履約保證金400萬元部分，請求被上訴
    人返還337萬5,803元，有無理由？
六、上訴人未繳97年10月、11月之租金究為若干元？
    (一)上訴人主張其遲付97年10月份租金45萬元（含稅為
      472,500元）、及97年11月1日至10日之租金15萬元（含稅
      為157,500元），合計未付租金含稅為63萬元（472,500＋
      157,500）。被上訴人則辯稱97年11月租金因上訴人尚未
      與中油公司終止供油契約及被上訴人公司就系爭加油站之
      電腦設備、人員招募訓練均須重新建置，無從於同年11月
      11 日即有效使用加油站，故租金應計至同年11月30日，
      上訴人未繳之租金應為90萬元（45萬×2，未稅）等語。
    (二)查上訴人於97年10月24日以三重22支郵局第195號存證信
      函通知被上訴人自97年11月10日零時起終止系爭租約，被
      上訴人則於同年11月5日以新竹英明街郵局第1559號存證
      信函表示勉為同意，此有英明街郵局第1559號存證信函可
      稽（原審卷第25至30頁）。另上訴人已於同年11月10日將
      系爭加油站之各項資產設備點交由被上訴人接管無誤，此
      為兩造所不爭執，並有新華站資產交接清冊在卷可查（原
      審卷第24頁），足見上訴人於同年11月10日即已撤離系爭
      加油站，未再占有使用系爭加油站營業。次查系爭租約第
      7條第10項約定「本約終止或消滅時，乙方（按即上訴人
      ）應將租賃標的物按甲方（按即被上訴人）點交乙方時之
      財產清冊內容，依原廠牌型式、功能相符等級且以現場堪
      用為原則還甲方（不得於租期將屆臨時更換不良舊品充數
      ）」，上訴人既係因終止系爭租約而於同年11月10日進行
      系爭加油站之資產設備點交，並經被上訴人依契約點收無
      誤後，出具交接清冊與上訴人收執，堪認系爭租約已於同
      年11月10日終止無誤。若系爭租約於同年11月10日尚未終
      止，被上訴人又何須配合進行點交？故被上訴人辯稱系爭
      租約於同年11月30日始行終止等語，尚無可採。
    (三)被上訴人雖抗辯系爭加油站自上訴人撤離後，尚須建置相
      關電腦設備並招募員工進行訓練始能有效使用加油站，且
      與中油公司之供油契約，亦需等到上訴人於97年12月11日
      與中油公司終止供油契約以後，始能另行簽定，故租金應
      計算到同年11月30日止等語。然查，兩造終止系爭租約之
      時點，與被上訴人何時使用系爭加油站營業之時點，乃屬
      二事。系爭租約並未約定承租人提前終止時，須使出租人
      於終止日得立即接續營業之約定，且上訴人於同年10月30
      日即已發函向中油公司表示自同年11月10日起終止供油契
      約（原審卷第219頁），經中油公司於同年11月6日以銷盟
      發字第09701747450號函要求上訴人說明終止租約原因並
      提供佐證文件（原審卷第291頁）後，另於同年12月12日
      以銷盟發字第09701818300號函同意上訴人於同年11月10
      日起終止供油契約（原審卷第263頁）。依上開往返之公
      文，足見上訴人對於終止與中油間之供油契約，使被上訴
      人得儘速與中油公司另行締訂供油契約一節，並無延誤申
      請時程。被上訴人以其未能於97年11月間與中油公司議約
      ，並有效使用系爭加油站為由，辯稱上訴人應給付租賃契
      約終止後，至97年11月30日止之租金，亦無可採。
    (四)上訴人已於97年11月10日依系爭租約將相關設備點交與被
      上訴人接管，應認該租約於是日終止。上訴人主張11月份
      之租金，應以實際使用日數比例計算，即為可取，故上訴
      人遲延未付之租金應為97年10月份之45萬元（含稅為
      472,500元）及11月份之15萬元（450,00010/30=
      150,000，含稅為157,500元），合計應為60萬元（含稅為
      63萬元）。惟上訴人未給付被上訴人97年10月份、11月份
      之租金，被上訴人亦未曾開立該部分之發票，故與被上訴
      人計算未付租金時，自無庸計入營業稅部分，上訴人未給
      付被上訴人之租金應以60萬元計算。
七、被上訴人對上訴人提前終止系爭租約，主張沒收履約保證金
    400萬元、支付違約金270萬元、逾期付租之違約金90萬元，
    上訴人有無權利請求酌減？約定之違約金是否過高，應如何
    酌減？
    (一)關於上訴人提前終止租約，被上訴人沒收履約保證金400
      萬元並請求6個月租金270萬元違約金部分，是否過高？得
      否核減？
      1.查系爭租約第2條第5項第1款約定：「租賃期間內，乙
        方（即上訴人）提前終止本合約者，乙方應無條件給付
        甲方（即被上訴人）解約時之月租金金額六倍作為賠償
        ，乙方所已付之未到期租金及押金全數沒收，且不得要
        求價購、補償或拆回任何包括且不限於增加或更新之物
        件或設備及其於本站營業所需之任何支出或費用」（原
        審卷第6頁），上訴人乃此約定，辯稱沒收押金即履約
        保證金400萬元及請求被上訴人給付租金6倍即270萬元
        之違約金。
      2.上訴人以系爭履約保證金之約定高於土地法第99條所定
        之「前條擔保之金額，不得超過二個月房屋租金之總額
        」，認系爭租約約定之履約保證金400萬元，高達租金
        額之9倍，即屬過高等語。按土地法第97條第1項房屋租
        金最高額限制規定之立法意旨，乃於城市房屋供不應求
        ，為防止出租人抬高租金，謀取重利，特設本條限制房
        屋租金之最高額，以保護經濟上弱者之承租人，使其能
        取得適當之居住空間，避免造成居住問題，故該條規定
        應僅限於城市地方供住宅用之房屋始有其適用。至營業
        用房屋，承租人用以營業獲取利潤並非供居住，不僅在
        其承租房屋得以營商，並得享有營業房屋所形成商圈之
        商業利益，其應付租金不僅為使用房屋之對價，且包括
        此項特殊利益之對價在內，當非一般住宅用房屋之承租
        可比，自不受該條房租最高限制之拘束（最高法院院54
        年臺上字第1528號判例參照）。而土地法第99條規定乃
        同法第97條規定之延伸，對於供營業使用之城市地方房
        屋，自同無拘束力。系爭租賃標的係供營業使用之加油
        站，租賃標的包含土地、站屋、設備及加油站經營權轉
        讓，且租期為10年，自應容許兩造訂定高於土地法第99
        條第1項之履約保證金，上訴人主張系爭租約之履約保
        證金不得超過2個月租金總額，自無可取，約定違約金
        是否過高，仍應視個案具體情事而為綜合判斷。
      3.次按系爭租約第4條第2項復約定：「契約期滿或提前終
        止、解除時，在乙方未有違反本約情事，並完成返還點
        交完成無誤後，應立即無條件返還乙方全數履約保證金
        」，此項約定，與系爭租約第2條第5項第1款關於上訴
        人提前終止租約返還租賃物，而別無違約情事時，就履
        約保證金應否返還之約定，容有衝突。然上訴人陳稱「
        契約的第2條第4、5項是被上訴人要求才加上，有磋商
        很久，解約時要有6倍賠償，一般賠償是押金沒收而已
        ，之後才加上這一條。原始契約是我們提供，之後磋商
        再訂立系爭契約」等語（原審卷第89頁反面），是系爭
        租約第2條第4項、第5項為兩造幾經磋商後，始為約定
        ，且依系爭租約第2條第4項亦有被上訴人提前終止租約
        時，除應全數無息返還未到期之租金及押金外，並應賠
        償租約6倍之營業損失，並須以兩倍金額價購上訴人所
        有在系爭加油站裝置之物件設備，及賠付供油商之違約
        金等約定，足見就兩造各提前終止租約之賠償分別為對
        等之約定，故系爭租約第2條第5項應較優於系爭租約第
        4條第2項制式之約定，較符合兩造約定真意。再上訴人
        除提前終止系爭租約外，亦遲付97年10月份之租金，故
        上訴人確有違約情事，亦無從依系爭租約第4條第2項約
        定，主張應返還履約保證金400萬元。
      4.系爭租約第2條第5項第1款約定上訴人提前終止租約，
        應賠償被上訴人6倍月租金金額，所繳押金全數沒收，
        此條款並經兩造磋商良久，且針對被上訴人如提前終止
        租約，同條第4項亦有相對應之約定，而上訴人已於97
        年11月10日提前終止系爭租約，已如前述，被上訴人自
        得依此約定，沒收押金即履約保證金400萬元及請求被
        上訴人給付月租金6倍即270萬元。惟查，系爭履約保證
        金400萬元除擔保上訴人租金之給付及租賃債務之履行
        外，於上訴人提前終止租約，被上訴人亦得全數沒收，
        亦據損害賠償總額預定之性質，此為兩造所不爭執（原
        審卷第252頁反面），與上訴人提前終止租約，被上訴
        人亦得請求之6倍租金，均視為違約金性質，得由本院
        一併審酌是否應予酌減。被上訴人辯稱應以400萬元為
        違約金酌減，自無可採。
      5.按約定之違約金過高者，法院得減至相當之數額。債務
        已為一部履行者，法院得比照債權人因一部履行所受之
        利益，減少違約金，民法第252、251條分別定有明文。
        至於違約金是否過高，即須依一般客觀事實，社會經濟
        狀況及當事人所受損害情形，及就債務人若能如期履行
        債務時，債權人所得享受之一切利益為衡量之標準。被
        上訴人因上訴人提前終止租約共主張違約金270萬元及
        沒收押金400萬元，合計主張違約金670萬元。惟衡諸被
        上訴人如繼續履行租約，以兩造第2年以後之租金每月
        48萬元計算，被上訴人固將受有5,229萬元（48萬×12
        月×9年＋45萬）之利益。但於被上訴人收回系爭加油
        站後，亦得再出租，或自行經營，獲取相同之租金利益
        ，或營利收益，且被上訴人亦確自行經營加油站，此有
        兩造不爭執之照片可稽（原審卷第242頁）；又上訴人
        就系爭租賃契約已履行達10.35月，被上訴人因上訴人
        之一部履行亦受有相當之租金利益；再徵之系爭租約第
        4條第2項亦有於租約提前終止時，出租人應無條件返還
        全數履約保證金，承租人無庸支付任何違約金之約定，
        則被上訴人於上訴人提前終止系爭租約，不但沒收履約
        保證金400萬元，復再主張6倍租金之違約金，共請求
        670萬元之違約金，違約金之約定顯然過高。
      6.被上訴人雖辯稱其因與上訴人訂立系爭租約，乃將其原
        有加油站招牌「公園加油站」拆除，廣告重製費用為
        52,500元，另其暫時不得懸掛中油公司名稱，受特定卡
        友及油票營業利潤損失190萬元，再與中油公司簽訂加
        盟契約，須再支出企業識別體系設置費用730,800元，
        特定客戶難以回流之營業利潤損失每年77萬元，油槽週
        轉保證金利息損失每年9萬元，折讓退費損失每年約225
        萬元，補助款損失每年85,000元等語，並提出統一發票
        、統計表、繳款單等件為證（原審卷第97至206頁）。
        但上開統一發票均為95、96年間之發票，縱可認為被上
        訴人有此損失，但此係終止租約後所生之損失，並非上
        訴人違反系爭租約所生之損害，尚難以之作為衡量之依
        據。
      7.爰審酌被上訴人為出租系爭標的物，已為與中油終止供
        油契約、轉移經營權等準備，上訴人於租賃未滿租約期
        限10分之1情形下，即驟然提前終止租約，被上訴人除
        喪失租金外，未克接續恢復營業或另覓承租人而多所勞
        費，確實受有損失，自應給予相當之補償，及上訴人就
        系爭租賃契約已履行達10.35月，被上訴人因上訴人之
        一部履行亦受有相當之租金利益，及一般客觀事實、社
        會經濟狀況、被上訴人所受損害、一般交易誠實信賴原
        則等一切情狀，認應酌減至412萬元為適當。
    (二)逾期付租之違約金90萬元，是否過高，得否核減？
      1.系爭租約第13條第3項約定：「乙方無正當理由，拖欠
        甲方第三條租金時，經甲方書面催告10日內仍未付清者
        ，甲方得請求乙方該期償付二倍租金之違約金...」，
        上訴人遲延給付97年10月份之租金，經被上訴人以新竹
        武昌街郵局第1858號存證信函催告10日後仍未支付，此
        存證信函於97年10月29日投交上訴人住所地大都市科學
        園區管理委員會代收訖，有中華郵政股份有限公司三重
        郵局99年4月28日重字第0990001152號可稽（本審卷第
        62、63頁），管理委員會既受全體住戶委託代收郵件，
        管理委員會代收郵件已使上訴人處於可了解郵件內容之
        狀態，堪認被上訴人已催告上訴人給付97年10月份租金
        ，上訴人辯稱未催告等語，自無可採，上訴人經催告後
        仍未給付97年10月份租金，被上訴人據此約定得向上訴
        人請求2倍租金額即90萬元之違約金。
      2.惟衡酌上訴人遲延給付租金之情節並非嚴重，至97年11
        月10日點交系爭加油站之時，即以留存之油品交付被上
        訴人，以減少被上訴人因上訴人遲付租金之損害，參酌
        被上訴人因上訴人遲延給付租金45萬元所受之損害及一
        般客觀事實、社會經濟狀況等情形，認上訴人因遲延給
        付一期租金45萬元，而須給付2倍租金之違約金90萬，
        核屬過高。再參以被上訴人於97年11月5日以新竹英明
        街郵局1559號存證信函表示同意上訴人提前終止租約並
        主張違約金權利之存證信函中，就上訴人遲付租金部分
        ，亦僅請求賠償違約金45萬元（原審卷第25頁），及上
        訴人於98年11月10日即以存油之油品，作價交付被上訴
        人，以抵付租金，被上訴人此部分損失，尚非重大，故
        認此部分違約金應酌減為45萬元。
    (三)綜上，被上訴人對上訴人提前終止系爭租約，辯稱沒收履
      約保證金400萬元、及請求上訴人支付之違約金270萬元，
      應酌減為412萬元，逾期付租之違約金90萬元，應酌減為
      45萬元。
八、上訴人所提債務人異議之訴是否有理由？執行法院97年度執
    字第29035號強制執行事件之強制執行程序應否撤銷？上訴
    人就履約保證金400萬元部分，請求被上訴人返還337萬
    5,803元，有無理由？
    (一)上訴人97年10月、11月分未給付之租金為60萬元，因提前
      終止系爭租約，應付之違約金為412萬元、遲延給付97年
      10月之租金之違約金為45萬元，總計被上訴人得向上訴人
      請求517萬元（60萬＋412萬＋45萬）。扣除被上訴人已沒
      收之履約保證金400萬元及被上訴人應給付上訴人之油品
      費905,803元後，被上訴人尚得向上訴人請求之金額為
      264,197元（517萬－400萬－905,803=264,197）。被上訴
      人於沒收400萬元履約保證金後，復持經公證之系爭租約
      主張上訴人應給付6倍租金之違約金270萬元，及遲延支付
      97年10月份租金之違約金90萬元，向執行法院聲請執行上
      訴人之財產360萬元，此經本院依職權調執行法院97年度
      執字第29035號執行事件，查證屬實，則約定過高之違約
      金經核減後，系爭執行程序，於超過債權額264,197元之
      範圍內，即應予以撤銷，是上訴人此部分之主張，即為可
      取，逾此部分之請求，即無可取。
    (二)上訴人既須給付被上訴人租金及違約金合計為517萬元，
      被上訴人以履約保證金400萬元扣抵後，尚有不足，而得
      另行以執行程序向上訴人主張權利，則上訴人主張被上訴
      人就履約保證金400萬元部分應返還上訴人3,375,803元
      ，或上訴後主張之204萬元，即無足取。
九、綜上，被上訴人對上訴人提前終止系爭租約，辯稱應沒收履
    約保證金400萬元、及請求上訴人支付之違約金270萬元，應
    酌減為412萬元，逾期付租之違約金90萬元，應酌減為45萬
    元，加計97年10月、11月分未給付之租金為60萬元，總計被
    上訴人得向上訴人請求517萬元，扣除被上訴人已沒收之履
    約保證金400萬元及被上訴人應給付上訴人之油品費905,803
    元後，被上訴人尚得向上訴人請求之金額為264,197元，則
    系爭執行程序，於超過債權額264,197元之範圍內，應予撤
    銷，再被上訴人以履約保證金400萬元扣抵後，猶有不足，
    上訴人主張被上訴人應返還上訴人3,375,803元，或上訴後
    主張之204萬元，即屬無據。從而，上訴人依債務人異議之
    訴，及民法第251、252條之規定，請求臺灣新竹地方法院97
    年度執字第29035號給付違約金強制執行事件，被上訴人對
    上訴人所為執行程序，債權額逾264,197元部分，應予撤銷
    ，為有理由，應予准許，逾此部分之請求，則為無理由，應
    予駁回。原審就上開應准許部分，僅判決系爭執行事件，對
    上訴人所為執行程序，債權額逾2,264,197元部分應予撤銷
    ，而駁回債權額200萬元部分，自有未洽，上訴意旨求予廢
    棄改判，為有理由，爰由本院予以廢棄改判如主文第2項所
    示。至於上訴人之請求不應准許部分，原判決為上訴人敗訴
    之判決，經核於法並無不合，上訴意旨求予廢棄改判，為無
    理由，應駁回其上訴。
十、本件事實已臻明確，兩造其餘攻擊或防禦之方法，經核於判
    決結果無何影響，爰不一一論述，附此敘明。
十一、據上論結，本件上訴為一部有理由，一部無理由，依民事
    訴訟法第450條、第449條第1項、第79條，判決如主文。
中    華    民    國    99    年    5     月    18    日
                    民事第三庭
                        審判長法  官  林敬修
                              法  官  張靜女
                              法  官  吳青蓉
正本係照原本作成。
如不服本判決，應於收受送達後20日內向本院提出上訴書狀，其
未表明上訴理由者，應於提出上訴後20日內向本院補提理由書狀
（均須按他造當事人之人數附繕本）上訴時應提出委任律師或具
有律師資格之人之委任狀；委任有律師資格者，另應附具律師資
格證書及釋明委任人與受任人有民事訴訟法第466條之1第1項但
書或第2項（詳附註）所定關係之釋明文書影本。
中    華    民    國    99    年    5     月    21    日
                              書記官  吳碧玲
附註：
民事訴訟法第466條之1（第1項、第2項）：
對於第二審判決上訴，上訴人應委任律師為訴訟代理人。但上訴
人或其他法定代理人具有律師資格者，不在此限。
上訴人之配偶、三親等內之血親、二親等內之姻親，或上訴人為
法人、中央或地方機關時，其所屬專任人員具有律師資格並經法
院認為適當者，亦得為第三審訴訟代理人。

司法院資訊處製作；財團法人民間司法改革基金會備份。
